臺灣橋頭地方法院民事判決
                                    110年度簡上字第125號
上  訴  人  銘鋒起重工程有限公司


法定代理人  張添明  

訴訟代理人  張志堅律師
            洪國欽律師
被上訴人    象田建設股份有限公司

法定代理人  唐銘    
訴訟代理人  鍾韻聿律師
            梁宗憲律師
            吳建勛律師
上列當事人間給付租金事件，上訴人對於民國110年4月22日本院
橋頭簡易庭109 年度橋簡字第574 號第一審簡易判決提起上訴，
經本院於111年3月30日言詞辯論終結，判決如下：
  主  文
上訴駁回。
第二審訴訟費用由上訴人負擔。
  事實及理由
壹、程序事項：
    按於第二審，當事人不得提出新攻擊或防禦方法。但有下列
    情形之一者，不在此限：1.因第一審法院違背法令致未能提
    出者。2.事實發生於第一審法院言詞辯論終結後者。3.對於
    在第一審已提出之攻擊或防禦方法為補充者。4.事實於法院
    已顯著或為其職務上所已知或應依職權調查證據者。5.其他
    非可歸責於當事人之事由，致未能於第一審提出者。6.如不
    許其提出顯失公平者」，民事訴訟法第447 條第1 項定有明
    文，且前揭規定，依同法第436 條之1 第3 項規定，於簡易
    訴訟之上訴程序亦準用之。被上訴人雖於第二審始提出其於
    民國108 年9 月至109 年2 月間支出起重費用之統一發票，
    及其自109 年4 月間另向訴外人○○○有限公司（下稱○○○公司
    ）租用塔式吊車之契約（見本院卷第129 頁至第154 頁）及
    抵銷抗辯之攻防方法，如不許其提出顯失公平，應准予提出
    。
貳、實體事項：
一、上訴人起訴主張：兩造於107 年2 月5 日書立塔式吊車租賃
    合約書，約定由上訴人出租塔式吊車1 台予被上訴人，上訴
    人應至被上訴人起造房屋之○○路工地一樓底板安裝該吊車（
    下稱系爭租約），並約定租期12個月，租金新臺幣（下同）
    150 萬元，被上訴人應於裝機完成時以即期票給付60% 款項
    即90萬元。上訴人於108 年11月25日至被上訴人之○○路工地
    ，將塔式吊車1 台（下稱系爭塔式吊車）裝機完成交付被上
    訴人使用，上訴人應依約於108 年12月10日給付裝機完成款
    90萬元，惟因被上訴人現場人員操作不當，系爭塔式吊車於
    108 年12月3 日毀損，由上訴人派員將系爭塔式吊車拆除並
    取回，交資源回收業者回收。經上訴人催告被上訴人更換吊
    車及付款，未獲置理，爰依系爭租約第5條規定，請求被上
    訴人給付租金90萬元等語。並聲明：被上訴人應給付上訴人
    90萬元，及自起訴狀繕本送達翌日起至清償日止，按年息5%
    計算之利息。
二、被上訴人則以：系爭塔式吊車於108 年12月3 日由訴外人陳
    ○○正常操作時毀損，應係系爭塔式吊車本身瑕疵所致，而非
    被上訴人操作不當，上訴人既未交付合於約定使用收益之租
    賃物，被上訴人主張同時履行抗辯，拒絕給付租金，且系爭
    塔式吊車有瑕疵導致工程延宕，依系爭租約罰則第二條約定
    ，被上訴人得暫停付款等語，以資抗辯。並聲明：被上訴人
    之訴駁回。
三、原審經審理後，判決上訴人全部敗訴。上訴人不服，提起上
    訴，除援用原審主張及陳述外，並於本院陳稱：系爭塔式吊
    車於108 年11月29日經○○有限公司之檢驗人員即訴外人陳○○
    檢驗合格，且先前於其他工地使用均無問題，應係被上訴人
    人員管理及操作不當，如未發覺過仰預防裝置故障，致吊臂
    過度上仰撞擊物體導致毀損，且系爭租約未經被上訴人終止
    ，依系爭租約第17條約定，危險負擔應已移轉予被上訴人，
    被上訴人依系爭租約第5條規定，應給付條件成就之租金90
    萬元等語。並聲明：㈠原判決廢棄。㈡被上訴人應給付上訴人
    90萬元，及自起訴狀繕本送達翌日起至清償日止，按年息5%
    計算之利息。被上訴人除援用原審主張與理由外，於本院則
    陳稱：被上訴人興建地上15層建物之工程，本預計於系爭租
    約期間屆滿前即12個月內完工，因上訴人將系爭塔式吊車拆
    回後，未告知毀損原因，被上訴人無法信任上訴人，事後另
    行租用起重設備及塔式吊車施作工程，因而支出379 萬5,85
    0 元，爰依系爭租約第7 條規定，請求上訴人給付其中90萬
    元，並與上訴人前揭請求有理由部分，相互抵銷，被上訴人
    毋庸再給付租金予上訴人等語。並聲明：上訴駁回。
四、兩造不爭執之事項：
  ㈠兩造於107 年2 月5 日書立系爭租約，約定由上訴人出租塔
    式吊車1 台予被上訴人，上訴人應至被上訴人起造房屋之○○
    路工地一樓底板安裝該吊車。（原審卷第8 至16頁）
  ㈡系爭租約第3條約定，合約總價為150 萬元，第5條約定，被
    上訴人應於裝機完成時以即期票給付60% 款項即90萬元.. .
     每月請款一次每月10日前送帳單及估驗金額100%發票至工
    地請款。第6條約定，租約期限為12個月，租期到超過1個月
    每月逾期租金為9 萬2,000 元。
  ㈢上訴人於108 年11月25日至被上訴人之○○路工地，將系爭塔
    式吊車裝機完成。
  ㈣被上訴人於108 年12月3 日，委託下包承攬廠商派遣陳○○操
    作系爭塔式吊車，吊起鋼筋材料時，發生伸臂及椼架靠近鞍
    座部分彎折，致不堪使用之情形。當日被上訴人通知上訴人
    後，上訴人即派員將系爭塔式吊車拆除並取回，交資源回收
    業者回收。
  ㈤上訴人於109 年2 月17日寄發律師函予被上訴人，表示系爭
    塔式吊車因操作不當發生碰撞毀損，催告被上訴人給付90萬
    元裝機完成款，並要求就毀損系爭塔式吊車賠償事宜、是否
    重新安裝塔式吊車事宜進行協商（原審卷第162 至165 頁）
    。被上訴人於109 年2 月18日收受該函後，於109年4 月23
    日寄發存證信函予上訴人，表示其認為系爭塔式吊車為正常
    使用且無碰撞隔壁大樓，要求上訴人提供系爭塔式吊車送SG
    S 等單位進行檢驗（原審卷第77頁），上訴人已收受該函。
  ㈥系爭租約罰則第2條約定，被上訴人隨時可向配合廠商索取任
    何施工或材料證明，被上訴人可隨時不定期取任何樣品至SG
    S 檢驗，檢驗費用由配合廠商自行吸收，由被上訴人在工程
    或材料款項內扣除，配合廠商不得推託或延遲，推託或延遲
    者以偷工減料看待，不得異議。第3條約定，以上條款廠商
    如有違反或牴觸者，被上訴人即暫停付款，直至建案全數完
    工後，扣除全數罰金或賠償後再行付款，若工程款或材料款
    全數扣除完，被上訴人即可不必支付任何款項，其廠商已施
    作之工程或進場材料全歸被上訴人所有，作為賠償建設公司
    ，廠商不得索討或取回，若合約內有任何條文與本罰則牴觸
    ，以本罰則為第一優先，不得異議。
  ㈦上訴人於原審審理中，提出中鋼公司、尚承公司、立勤公司
    出具之系爭塔式吊車材料來源證明文件。
  ㈧系爭租約第17條前段約定：工程驗收接管後，所有上訴人自
    備之工具、材料由被上訴人自行負責保管，不然天災、人禍
    致有所損失時，概由被上訴人負擔。
  ㈨系爭租約第7條上訴人提供之工程項目第4點約定：機具如有
    故障經被上訴人通知後，上訴人須於8 小時內（正常上班時
    間）抵達現場維修，並須抵達後24小時內修護完成，如未能
    於期限內修護致影響被上訴人工程進行，則由被上訴人權宜
    雇用吊車供工地使用，其費用由上訴人支付。
五、本件之爭點：
  ㈠系爭塔式吊車毀損之原因為何？
  ㈡上訴人請求被上訴人給付租金90萬元，有無理由？
  ㈢被上訴人之抵銷抗辯，有無理由？
六、本院之判斷： 
  ㈠系爭塔式吊車毀損之原因為何？
    ⒈按當事人主張有利於己之事實者，就其事實有舉證責任，
      民事訴訟法第277 條前段定有明文，此即舉證責任之分配
      原則。但如遇有特殊情形，仍貫徹此一原則，對於該當事
      人顯失公平時，即不受此原則規定之限制，此為該條但書
      「依其情形顯失公平者，不在此限」之立法意旨。是以受
      訴法院於決定是否適用該條但書所定公平之要求時，應視
      各該具體事件之訴訟類型特性暨待證事實之性質，斟酌當
      事人間能力、財力之不平等、證據偏在一方、蒐證之困難
      、因果關係證明之困難及法律本身之不備等因素，透過實
      體法之解釋及政策論為重要因素等法律規定之意旨，較量
      所涉實體利益及程序利益之大小輕重，按待證事項與證據
      之距離、舉證之難易、蓋然性之順序（依人類之生活經驗
      及統計上之高低），並依誠信原則，定其舉證責任或是否
      減輕其證明度，進而為事實之認定並予判決（最高法院10
      6 年度台上字第33號判決意旨參照）。苟當事人之一造所
      提出之相關證據，本於經驗法則及降低後之證明度，可推
      知與事實相符者，應認已盡舉證之責。
    ⒉上訴人主張系爭塔式吊車毀損之原因係被上訴人管理或操
      作不當，被上訴人則辯稱係系爭塔式吊車本身瑕疵所致，
      均為對造所否認，依民事訴訟法第277 條前段規定，兩造
      雖各應就有利於己事實，負舉證之責任。惟依兩造不爭執
      事項㈣、㈤所載，被上訴人於108 年12月3 日通知上訴人系
      爭塔式吊車發生吊臂彎折情形，上訴人旋於同日將系爭塔
      式吊車拆回，交由資源回收業者回收，嗣上訴人於109 年
      2 月17日寄發律師函予被上訴人，片面主張系爭塔式吊車
      因被上訴人操作不當發生碰撞毀損等語，被上訴人則於10
      9 年4 月23日寄發存證信函要求上訴人提供系爭塔式吊車
      供檢驗等語，以釐清責任，上訴人收受後卻未告知實情，
      遲至原審審理中，被上訴人聲請法院命上訴人提出系爭塔
      式吊車，送高雄市結構工程工業技師公會鑑定吊臂彎折之
      原因後，上訴人始具狀回應稱系爭塔式吊車已回收無法供
      鑑定等語（見原審卷第86頁、第114 頁），足認系爭塔式
      吊車於毀損後，旋即由上訴人取走，證據偏在上訴人一方
      ，又審諸被上訴人所主張系爭塔式吊車有瑕疵乙情，本可
      藉由委請專家檢驗系爭塔式吊車機具加以釐清，上訴人卻
      於毀損原因尚不明瞭之情形下，逕將系爭塔式吊車回收，
      導致被上訴人蒐證困難，亦有違誠信原則，依民事訴訟法
      第277 條但書規定，認被上訴人就其主張系爭塔式吊車係
      因本身瑕疵導致毀損乙節，應減輕其舉證責任，即其證明
      度應予降低，上訴人之舉證責任，則不予減輕。經查：
      ⑴證人陳○○於原審證稱：我有起重機操作證照，當天我在
        地下一樓操作系爭塔式吊車，用一個鐵的籃子吊大約20
        0 、300 公斤的材料，拉到45度角大約一米高時，籃子
        突然就掉下來，吊臂也彎折；上訴人設定系爭塔式吊車
        最重可吊1,000 公斤，當天我有確認周圍沒有東西才開
        始吊，吊臂沒有撞到任何東西等語（見原審卷第177頁
        至第178 頁反面），佐以證人陳○○於原審證稱：我從事
        固定式起重機定期檢查，系爭塔式吊車吊臂仰度最多是
        75度角，額定荷重1,000 公斤，設定裝載超過大約900 
        公斤就會自動斷電，要吊超過核定值的4 至5 倍才會發
        生彎折等語（見原審卷第174 頁），可知證人陳○○操作
        系爭塔式吊車時，吊起之重量係在設計之荷重範圍內，
        吊臂仰角亦僅有45度，復未撞擊物體之正常操作情形下
        ，卻於吊起鋼筋材料時發生彎折現象，依經驗法則，足
        認系爭塔式吊車之毀損，可歸因於其機具本身瑕疵之蓋
        然性甚高，堪認被上訴人就前揭所述減輕後之證明度，
        已盡舉證責任。
      ⑵上訴人雖執證人陳○○於原審所陳：可能是吊臂上仰角度
        太高，撞上後面的工作平台導致彎折，系爭塔式吊車有
        設定75或80度角，過仰就會斷電，我當時測試此功能合
        格，我不知道當天的操作人員有無做日檢查，可能過仰
        裝置損壞導致一直往上拉等語（見原審卷第174 頁反面
        至第175 頁），主張因系爭塔式吊車吊臂彎折位置與工
        作平台位置大致相符，應係被上訴人當天未進行每日安
        全檢查，致未發覺過仰預防裝置故障，證人陳○○操作吊
        臂角度過高導致撞上工作平台發生毀損云云。然觀諸被
        上訴人提出之現場照片，僅有事發後以其他吊車在空中
        吊起已彎折之吊臂，及將彎折之吊臂置於地面之情形（
        見原審卷第41頁至第76頁），無從認定吊臂彎折時與工
        作平台之相對位置為何。再者，依被上訴人陳稱事發當
        時建案僅施工到一層樓等語（見本院卷第103 頁），及
        證人陳○○陳證：這種吊臂通常不能拉到垂直的角度，我
        操作時會看上面，不會拉到垂直，也不會放太平，因上
        訴人來安裝的師傅有特別交代我，所以我有在注意等語
        （見原審卷第178 頁反面），可知上訴人既於安裝時提
        醒證人陳○○注意吊臂角度，且當時僅施工至一層樓，毋
        庸抬高吊臂角度將材料吊至高樓層，衡情證人陳○○自無
        故意違反注意事項，進行過仰之操作，致發生工安危險
        之理，而證人陳○○於吊臂彎折時並未在場，其前開所陳
        ，僅屬主觀臆測，難認上訴人就其主張被上訴人操作或
        管理不當導致毀損乙情，已盡舉證責任。
      ⑶上訴人另主張被上訴人無法提出事發當天之安全衛生自
        動檢查表，可證其未發覺過仰預防裝置故障而有疏失云
        云。然依上所論，系爭塔式吊車之毀損，並非因證人陳
        ○○操作吊臂角度過仰所致，上訴人此一主張，亦非可取
        。至上訴人主張依系爭租約第17條前段約定，系爭塔式
        吊車毀損之危險應由被上訴人負擔云云，惟該條所定上
        訴人自備之「工具、材料」，與系爭租約第2 條、第7
        條所稱系爭塔式吊車為「機具」、「塔吊」、「塔吊設
        備」之用語顯然有別，且與第7 條「乙方提供之工程項
        目」第4 點約定上訴人應負維修義務乙情，顯然有悖，
        自難認該條所定「工具、材料」係指系爭塔式吊車，上
        訴人前開主張，亦非有據。
    ⒊從而，依被上訴人所舉證據，本於經驗法則及降低後之證
      明度，足認系爭塔式吊車於108 年12月3 日發生伸臂及椼
      架靠近鞍座部分彎折，致不堪使用之情形，應係系爭塔式
      吊車機具本身瑕疵所致，上訴人主張係被上訴人管理或操
      作不當導致毀損云云，並未舉證以實其說，並非可取。
  ㈡上訴人請求被上訴人給付租金90萬元，有無理由？
    ⒈按出租人除應以合於所約定使用、收益之租賃物交付承租
      人外，並應於租賃關係存續中保持其合於約定使用、收益
      之狀態，此觀民法第423 條規定自明。此項出租人之租賃
      物保持義務與承租人之給付租金義務，具有對價關係。是
      如出租人未於租賃關係存續中保持其合於約定使用、收益
      之狀態，承租人非不得行使同時履行抗辯權而拒絕租金之
      給付（最高法院96年度台上字第1415號判決意旨參照）。
      出租人未盡此項義務時，依民法第441 條之反面解釋，承
      租人於其不能依約定為租賃物使用、收益之期間，應得按
      其不能使用、收益之程度免其支付租金之義務（最高法院
      92年度台上字第2640號判決意旨參照）。查系爭租約名為
      「租賃合約書」，並於系爭租約第2、3、5、6條就租賃物
      應具備之效能、租金支付及租期事宜約定甚明，無論性質
      上是否為租賃與承攬之混合契約，就租金給付部分，應適
      用前揭民法租賃之法律關係。經查：
      ⑴系爭塔式吊車於108 年11月25日安裝完成，108 年11月2
        9日經證人陳○○檢驗合格而得依法開始使用，108 年12
        月3 日即發生毀損不堪使用，嗣後上訴人未再提供其他
        吊車予被上訴人，而係由被上訴人另覓其他吊車繼續施
        工等情，為兩造所不爭執（見本院卷第92、93、120頁
        ），堪認上訴人自108 年12月3 日起，未提供合於約定
        使用、收益狀態之租賃物，被上訴人行使同時履行抗辯
        權，拒絕租金之給付，洵屬有據。
      ⑵惟被上訴人於108 年11月30日起至同年12月2 日，仍正
        常使用系爭塔式吊車4 日乙情，為兩造所不爭執（見本
        院卷第190頁），就此期間，上訴人並未違反出租人之
        保持義務，被上訴人不得免除支付租金之義務，仍應給
        付租金。故此，依系爭租約所定租金總額150 萬元、租
        期12個月計算，被上訴人108 年11月30日起至同年12月
        2 日應支付之租金為1 萬6,667 元（計算式：150 萬元
        x1/12x1/30x4日= 1萬6,667 元）。
  ㈢被上訴人之抵銷抗辯，有無理由？
    ⒈被上訴人抗辯系爭塔式吊車於108 年12月3 日因瑕疵導致
      故障不堪使用，被上訴人因而須另行租用起重設備及塔式
      吊車，支出379 萬5,850 元，依系爭租約第7 條規定，請
      求上訴人給付其中90萬元，並與上訴人前揭請求有理由部
      分，相互抵銷等語。依兩造不爭執事項㈨所載，系爭塔式
      吊車既因本身瑕疵導致故障不堪使用，被上訴人亦已通知
      上訴人拆回，上訴人依系爭租約第7 條規定，有維修之義
      務，然上訴人並未於24小時內修復完成，被上訴人權宜雇
      用吊車使用之費用，即應由上訴人負擔，被上訴人依系爭
      租約第7 條規定，請求上訴人給付因系爭塔式吊車毀損，
      另行租用吊車所增加之費用，應屬有據。
    ⒉上訴人雖主張被上訴人未催告其維修系爭塔式吊車，不得
      請求賠償另行租用吊車之費用云云。惟系爭租約第7 條約
      定「機具如有故障經甲方（即被上訴人）通知後」，上訴
      人即有維修義務，並未規定被上訴人應告知故障原因或催
      告上訴人維修，依兩造不爭執事項㈣所載，系爭塔式吊車
      既因瑕疵導致故障不堪使用，被上訴人並通知上訴人到場
      ，由上訴人拆回，應認已符合系爭租約第7 條之上開要件
      ，上訴人此一所辯，並非可取。
    ⒊經查，被上訴人主張其於109 年1 月至2 月間，向訴外人○
      ○起重工程有限公司（下稱○○公司）租用起重設備，支出
      起重費用39萬5,850 元乙情，業據提出與所述相符之統一
      發票為證（見本院卷第129 頁至第130 頁，包含109 年1 
      月10日支出9 萬8,000 元、109 年2 月1 日支出15萬8,00
      0 元、109 年2月28日發票12萬1,000 元），參以108 年5
       月至11月間，被上訴人每月支付○○公司之起重費用分別
      為5,775 元、4,200 元、9,450 元、5,775 元、5,775 元
      （見本院卷第129頁至第132 頁），可徵被上訴人主張其
      因系爭塔式吊車毀損，須使用小型起重設備繼續施作工程
      ，因而增加起重費用之支出，應屬實在。是被上訴人請求
      上訴人給付扣除日常起重費用後之費用38萬3,460 元【計
      算式：39萬5,850 元- 108 年5 月至11月平均日常起重費
      用（5,775 元+4,200元+9,450元+5,775元+5,775元）÷5x2
      個月=1萬2,390 元）=38 萬3,460 元】，為有理由，且與
      上訴人得請求之前揭租金1 萬6,667 元相互抵銷後，已無
      餘額。
七、綜上所述，上訴人依系爭租約，請求被上訴人給付90萬元，
    及自起訴狀繕本送達翌日起至清償日止，按年息5%計算之利
    息，為無理由，應予駁回。原審為上訴人敗訴之判決，經核
    並無不合。上訴意旨指摘原判決不當，求予廢棄改判，為無
    理由，應駁回其上訴。
八、本件事證已臻明確，兩造其餘之攻擊或防禦方法及所用之證
    據，經本院斟酌後，認為均不足以影響本判決之結果，爰不
    逐一論列，附此敘明。
九、據上論結，本件上訴為無理由，判決如主文。
中　　華　　民　　國　111 　　年　　4 　　月　　20　　日
            民事第三庭審判長法　官  張維君
                            法　官  楊捷羽
                            法　官  張立亭
正本係照原本作成。
本判決不得上訴。
中　　華　　民　　國　　111 　年　　4 　　月　　20　　日
                            書記官  洪嘉鴻